臺灣高等法院民事判決　　　　　　　　　 93年度上字第778號
上　訴　人　丑○○
　　　　　　寅○○
共　　　同
訴訟代理人　凌見臣律師
被上 訴 人　甲○○
　　　　　　壬○○
　　　　　　己○○
　　　　　　乙○○
上　一　人
訴訟代理人　林松義
被上 訴 人　偉茂建設股份有限公司
法定代理人　簡陳彩霞
被上 訴 人　家瓏建設股份有限公司
法定代理人　劉儷琳
被上 訴 人　丙○○
　　　　 　 庚○○
　　　　　　子○○
　　　　　　丁○○
　　　　　　戊○○
　　　　　　辛○○
　　　　　　癸○○
上　一　人
訴訟代理人　林鼎鈞律師
　　　　　　張志朋律師
被上 訴 人　台灣土地開發信託投資股份有限公司
法定代理人　陳棠
上　一　人
訴訟代理人　黃炳飛律師
上列當事人間第三人異議之訴事件，上訴人對於中華民國93年8
月5日臺灣臺北地方法院92年度訴字第3452號第一審判決提起上
訴，本院於94年4月6日言詞辯論終結，判決如下：
    主      文
上訴駁回。
第二審訴訟費用由上訴人負擔。
    事實及理由
壹、程序方面
    被上訴人甲○○、壬○○、己○○、乙○○、偉茂建設股份
    有限公司（下簡稱偉茂公司）、家瓏建設股份有限公司（下
    簡稱家瓏公司）、丙○○、庚○○、子○○、丁○○、戊○
    ○未於言詞辯論期日到場，核均無民事訴訟法第386條各款
    所列情形，爰依上訴人之聲請，由其一造辯論而為判決。
貳、實體方面
一、上訴人起訴主張：上訴人之父即訴外人蘇建義（下稱蘇建義
    ）分別於民國78年3月15日、83年5月2日，向訴外人新城實
    業股份有限公司（下稱新城公司）購買坐落台北縣新店市○
    ○段624、625等地號（重測前為台北縣新店市○○段小粗坑
    小段14之21、14之81等地號）土地上之花園新城御翠山水特
    2 號（改編前為芙蓉區編號3號）及特1號房屋，即台北縣新
    店市○○段1317建號建物，亦即門牌號碼為E1、E2棟房屋（
    下簡稱系爭E1、E2棟房屋，合稱系爭房屋）及土地應有部分
    。嗣因新城公司財務困難無力興建，上訴人委託蘇建義處理
    興建事宜，並與新城公司達成協議，由上訴人出資興建。是
    系爭房屋係由上訴人出資興建完成，而由上訴人原始取得所
    有權。詎被上訴人台灣土地開發信託投資股份有限公司（下
    稱台開公司）竟於86年7月9日，以原法院86年民執全字第
    1571號強制執行事件查封系爭房屋，且原法院85年執字第15
    008號強制執行事件，更調卷執行拍賣。然系爭房屋既為上
    訴人出資興建，上訴人為所有權人，就該執行標的物有足以
    排除強制執行之權利，因依強制執行法第15條規定，提起第
    三人異議之訴。
二、被上訴人辛○○以：否認上訴人為所有人等語置辯；被上訴
    人癸○○則以：上訴人並未舉證證明其等係有資力興建系爭
    房屋之人，亦未舉證證明其等有出名及出資興建系爭房屋，
    而行政上變更起造人之名義，並無法證明為房屋之所有權人
    。是上訴人縱令為系爭房屋之起造人名義，然並未因而取得
    系爭房屋之所有權，要非強制執行法第15條所謂就執行標的
    物有足以排除強制執行之權利等語，資為抗辯；被上訴人台
    開公司另以：否認系爭房屋為上訴人所興建，且上訴人所提
    買賣契約書、委託書、房屋四週擋土牆及四周興建路面舖設
    工程契約，契約名義人分別為蘇建義、訴外人台灣維可工業
    股份有限公司（下稱維可公司），均非上訴人，又無任何代
    理關係，況所有付款支票均為蘇建義所簽發，上訴人未提出
    任何付款證明；系爭房屋已具不動產條件時，雖然變更起造
    人名義，仍屬新城公司所有，況84年間已經執行查封，建照
    變更起造人名義亦不受影響等語，資為抗辯。
三、被上訴人甲○○、壬○○、己○○、乙○○、偉茂公司、家
    瓏公司、丙○○、庚○○、子○○、丁○○、戊○○均未於
    言詞辯論期日到場。惟被上訴人戊○○前以書狀陳稱：系爭
    房屋所有權係新城公司的等語，資為抗辯；被上訴人乙○○
    則以：本件強制執行事件執行時，新城公司仍為所有權人。
    而83年4月間新城公司與蘇建義之協議內容，僅變更原買賣
    關係之付款時間條件，不及於興建房屋之出資人變更，且實
    際出資興建系爭房屋及實際起造人為新城公司，而本件買受
    人為蘇建義，均非上訴人，自無權主張等語，資為抗辯；另
    被上訴人甲○○、壬○○、己○○於原審到庭所為陳述則以
    ：均否認系爭房屋為上訴人所有等語，資為抗辯。此外，偉
    茂公司、家瓏公司、丙○○、庚○○、子○○、丁○○均未
    曾到庭，且未提出書狀作何聲明或陳述。
四、本件經原審判決駁回上訴人之訴，上訴人就原審判決其敗訴
    部分提起上訴，聲明為：（一）原判決廢棄。（二)原法院
    85年民執字第15008號強制執行事件，就上訴人所有台北縣
    新店市○○段1317建號，即門牌號碼E1、E2棟1、2層全部，
    所為之強制執行程序，應予撤銷。被上訴人戊○○、乙○○
    、辛○○、癸○○、台開公司則聲明：上訴駁回。其餘被上
    訴人則未到庭、亦未提出書狀作任何聲明。
五、兩造不爭執之事實
（一）上訴人主張其父蘇建義於78年3月15日，向訴外人新城公
      司購買系爭E1棟房屋及土地應有部分之事實，業據其提出
      房屋買賣契約書1份為證，且為被上訴人甲○○、壬○○
      、己○○、乙○○、癸○○、台開公司所不爭執，自堪信
      為真實。
（二）上訴人主張其於85年6月7日，將系爭E1、E2棟房屋之起造
      人名義，由訴外人新城公司變更為上訴人之事實，復據其
      提出變更申請書、使用執照各1份為證，並為被上訴人甲
      ○○、壬○○、己○○、乙○○、癸○○、台開公司所不
      爭執，亦堪信為真實。
六、兩造之爭點
    上訴人主張系爭E1、E2棟房屋均為上訴人出資興建，上訴人
    為所有權人，就系爭房屋有足以排除強制執行之權利，自得
    依強制執行法第15條規定，請求原法院85年度執字第15008
    號強制執行事件所為之強制執行程序，應予撤銷之部分等情
    ，為被上訴人甲○○、壬○○、己○○、戊○○、乙○○、
    辛○○、癸○○、台開公司所否認，並均辯稱系爭房屋並非
    上訴人所出資興建等語。是本件兩造之爭點，即在於：系爭
    房屋是否為上訴人所出資興建，而由其原始取得？
七、茲分述如下
（一）系爭房屋之所有權，應由實際出資興建系爭房屋者原始取
      得。
      按稱不動產者，謂土地及其定著物，民法第66條第1項定
      有明文。至所謂之定著物，係指非土地之構成部分，繼續
      附著於土地，而達一定經濟目的，不易移動其所在之物而
      言。本件系爭房屋業已興建完成，僅尚未辦理第一次保存
      登記，屬於土地之定著物，性質上為不動產，此有系爭房
      屋之使用執照、原法院85年度執字第15008號強制執行事
      件拍賣通知在卷可佐，亦為上訴人與被上訴人甲○○、壬
      ○○、己○○、乙○○、癸○○、台開公司所不爭執。因
      此，系爭房屋之所有權，應由實際出資興建系爭房屋者原
      始取得，可先確定。
（二）上訴人對系爭房屋為其出資興建之事實，應負舉證責任。
      上訴人主張系爭E1、E2棟房屋為上訴人所出資興建云云，
      但為被上訴人甲○○、壬○○、己○○、乙○○、癸○○
      、台開公司、戊○○、辛○○所否認，依民事訴訟法第
      277條關於舉證責任分配之規定，自應由上訴人就系爭房
      屋為上訴人所出資興建之有利於己之事實，負舉證之責任
      。就此，上訴人係提出房屋買賣契約書二份，變更申請書
      、使用執照、委託書、房屋四週擋土牆及四周興建路面舖
      請訊問證人鄭明輝、陳明章、潘思辰、蘇建義、郭惠吉、
      魏祥汕以為證明。
（三）系爭房屋分別係由蘇建義、維可公司與新城公司簽訂買賣
      契約。
  １、經查，系爭E1棟房屋係由蘇建義於78年3月15日，向新城
      公司所買受，當時係購買預售屋，系爭E1棟房屋尚未興建
      ，系爭E1棟房屋約定由新城公司負責興建，此有該買賣契
      約書在卷足憑（見原審（一）卷第9頁至第28頁），復為
      兩造所不爭執，應可確定。
  ２、另系爭E2棟房屋部分，依上訴人提出有關系爭E2棟房屋買
      賣之房屋買賣契約書、委託書、房屋四週擋土牆及四周興
      建路面舖設工程契約（分別附於原審（一）卷第29頁至第
      33頁；第118頁；第119頁至第131頁），系爭E2棟房屋乃
      由維可公司於83年5月2日，向新城公司所買受，於買賣當
      時，系爭E2棟房屋亦尚未興建，系爭E2棟房屋亦約定由新
      城公司負責興建，且上開契約上均蓋用有維可公司之大、
      小章，且已載明該公司之統一編號00000000（分見原審（
      一）卷第118頁、第123頁、第131頁與原審（二）卷第35
      頁、第37頁、第40頁），足見系爭E2棟房屋之買受人，應
      為維可公司。
  ３、至蘇建義於83年5月2日，即維可公司與新城公司簽訂前揭
      買賣契約書時，固為維可公司之董事長，此有維可公司之
      變更登記表（見原審（二）卷第41頁）在卷足憑。惟維可
      公司、蘇建義之權利義務主體各異，自不能以蘇建義基於
      維可公司之董事長身分，代表維可公司與新城公司簽訂前
      揭買賣契約，即認定系爭E2棟房屋之買受人為蘇建義個人
      。是上訴人曾主張系爭E2棟房屋，亦係由蘇建義個人所買
      受云云，自不足取。
  ４、至上訴人另提出維可公司之證明書影本（附於本院（一）
      卷第151頁）以證明Ｅ2棟房屋與維可公司無關云云。然關
      於83年5月2日係由蘇建義代表維可公司，與新城公司簽立
      房屋買賣契書等之主張，核與上訴人曾主張為蘇建義名義
      買受（見原審（一）卷第116頁）；買受人維可公司為誤
      載（見原審（二）第47頁）等情，顯然矛盾，已有悖常理
      。且維可公司之法定代理人，或為上訴人之父蘇建義，或
      為上訴人之母蘇陳聖真，是該證明書，實有偏袒上訴人而
      出具之可能。況上訴人除提出維可公司於93年10月28日之
      證明書外，別無其他證據可佐證該事實，是此證明書亦不
      能資為上訴人有利之證據。
（四）上訴人提出資金流向等證據及其陳述，均不足以證明系爭
      房屋係由其等出資興建。
  １、上訴人主張新城公司於83、4年間，因財務發生困難，無
      力繼續興建系爭E1、E2棟房屋，系爭E1、E2棟房屋房屋之
      起造人，於85年6月7日，由新城公司變更為上訴人等情，
      此經83、4年間擔任新城公司之員工、下包商，即證人鄭
      明輝、陳明章於原法院到庭結證屬實（見原審第156頁至
      第161頁），且有上訴人提出之變更申請書、使用執照在
      卷足證（分見原審（一）卷第34頁至第36頁），自屬可取
      。
  ２、然查，上訴人主張其曾交付新城公司，發票日均為83年4
      月15日，面額各為新台幣（下同）100萬元、50萬元、50
      萬元、50萬元、100萬元之五紙支票，以支付雙方簽訂房
      屋買賣契約書第7條第1、2款之定金及簽約金；復交付發
      票日分別為83年5月2日、同年月29日，面額各為59萬4千
      元、20萬元之2紙支票，以支付委託書之設計費及部分工
      程款，足見系爭房屋係由上訴人出資興建，為上訴人所有
      人云云。惟依上訴人提出之上開七紙支票，該支票之發票
      人，均為蘇建義（見原審（二）卷第53頁至第59頁），則
      上訴人以上開七紙支票，主張系爭E1、E2棟房屋為上訴人
      所出資興建，尚難採信。
  ３、上訴人曾辯以：上開支票係授權蘇建義以代理人身分而為
      處理，故蘇建義係以何人之名義付款，均與其法律效果無
      關；況蘇建義既贈與該款項，作為上訴人之出資，而非蘇
      建義之出資云云。然按受任人本於委任人所授與之代理權
      ，以委任人名義與他人為法律行為時，固直接對委任人發
      生效力，若受任人以自己或第三人之名義與他人為法律行
      為，則對委任人不生效力，其委任人與法律行為之他造當
      事人，自不發生何等法律關係（最高法院22年上字第3212
      號判例參照）。經查：
  （１）上訴人於起訴時，從未主張係授權蘇建義處理出資興建
        系爭房屋事宜，直至93年4月6日準備書狀，始略加主張
        （見原審（二）卷第47頁）。查上訴人係委任律師為代
        理人，若果有其事，就此重要事項，豈有於訴訟繫屬近
        一年後，始行主張。
  （２）再者，上訴人如何授權蘇建義？是否以上訴人之名義與
        新城公司協商？為被上訴人所否認（見本院（一）卷第
        69頁筆錄），然均未見上訴人舉證證明（已聲明之證人
        均不足採，詳如下（五）所述）。揆諸上揭說明，實難
        僅以上訴人主張，即認其與蘇建義之代理關係存在。否
        則，豈非任由上訴人、蘇建義主張其法律效果，寧有是
        理？
  （３）又系爭房屋原分別係由蘇建義、維可公司與新城公司簽
        訂買賣契約，業已認定如上。然上訴人一再否認維可公
        司為買受人，其真意安在？甚且，於新城公司無力續建
        時，果上訴人願出資興建，則蘇建義、維可公司與新城
        公司間之權利義務關係如何？蘇建義、維可公司與上訴
        人間之權利義務關係又如何？皆未見上訴人為合理之說
        明，更未舉證以實其說，僅空言陳述，顯與一般經驗法
        則有悖。
    綜上，上訴人所辯稱：由蘇建義代理云云，要屬臨訟飾詞，
    顯非可採。
  ４、尤有甚者，上訴人曾向原法院表明其有興建系爭房屋之出
      資或付款之部分證明，經原法院於93年2月25日命其於20
      日內提出付款證明（見原審卷（一）第163頁）。然上訴
      人直至93年4月6日始提出準備書狀，除上述支票七紙外，
      並未提出其他證明。且直至本院辯論終結前，亦未提出，
      僅空言由蘇建義「代理」、「贈與」，實難認其已就出資
      之事實為證明。
  ５、至上訴人雖提出存款證明表示於興建系爭房屋時，確有相
      當資力（見上證二、三、四）。然此與上訴人有無實際出
      資，要屬二事。況證人蘇建義既證稱：「大部分是小孩子
      的，有必要才由我協助。」；「就是贈與的意思，也就是
      當父親的在小孩有困難時作資助，沒有意思要小孩還款，
      因此協助實質上的意義就是贈與給小孩」云云（分見本院
      （一）卷第107頁、第135頁）。然以當時上訴人之資力狀
      況觀之，給付系爭房屋之興建款，應屬綽綽有餘，何庸蘇
      建義贈與？且若上訴人確有出資之事實，則以上訴人之資
      力狀況及金融往來方式，應可提出相當之資金流向，奈何
      均委稱由蘇建義代理，而未有任何文件證明？
（五）上訴人聲明之人證，亦不足證明系爭房屋係由其出資興建
      。
  １、證人鄭明輝證稱：伊當時為新城公司之員工，新城公司於
      83年間，系爭房屋興建至地下樓板完成時接手興建，但至
      85年間，新城公司倒閉，伊就離開系爭工地，至於伊所領
      取之薪資，係由新城公司所支付等語（見原審（一）卷第
      153頁至第158頁）。然鄭明輝同時結稱：伊不知係何人出
      資；不知道新城公司之薪水從何而來；沒看過蘇建義拿錢
      給新城公司；亦未收過蘇建義或上訴人的扣繳憑單等情。
      由是觀之，證人鄭明輝之證言，顯不足以據為證明系爭房
      屋係由上訴人出資興建之事實，要屬明確。
  ２、證人陳明章則證稱：伊為新城公司之下包商，伊當時係向
      新城公司領取工程報酬，惟新城公司倒閉後，伊施作之報
      酬，係由蘇建義支付予新城公司後，再由新城公司支付予
      伊，至於伊在新城公司倒閉後，就整地和土方載運部分，
      曾向蘇建義領取部分款項等語（見原審（一）卷第160頁
      至第161頁）。是依證人陳明章之上開證述，僅能證明部
      分工程款項係由蘇建義給付，而與上訴人無關，更無從證
      明系爭房屋係由上訴人所出資興建。
  ３、證人潘思辰雖證稱：蘇建義跟伊說他兩個兒子房子需要裝
      0至第112頁）。但其亦證稱：蘇建義的錢是他自己的還是
      維可公司或是他兒子的，伊不清楚；未見過上訴人等情。
      是證人潘思辰僅聽蘇建義單方面不明確之陳述，不能證明
      上訴人與蘇建義間確有代理關係存在，尤不能證明上訴人
      確有出資之事實。
  ４、證人郭惠吉結稱：「（問：蘇建義當時有跟你或是新城公
      司負責人表示：房屋不是他買的，而是受他兩個兒子的委
      任購買的）沒有，都是由蘇建義出面協調的，至於他有無
      向新城公司表示我就不清楚」等語（見本院（一）卷第13
      4頁）。查證人郭惠吉為執業律師，且受託處理新城公司
      與承購戶間之相關買賣交易事宜，以其專業能力及職業敏
      感度，若上訴人與蘇建義間確有「代理」「委任」情事，
      焉有未併於注意之理？由是可見，證人郭惠吉之證述，不
      足資為上訴人有利之證據。
  ５、至證人魏祥汕亦僅聽聞蘇建義片面陳述，不能證明上訴人
      與蘇建義間確有「代理」「委任」情事。況其對於系爭房
      屋究竟由上訴人出資或蘇建義出資，亦不清楚等語（見本
      院（一）卷第174頁），故亦不能以其證言即證明上訴人
      確有出資之事實。
  ６、另證人蘇建義為上訴人之父，且與本件訴訟利害相關，其
      證詞是否可採，已屬有疑！且蘇建義曾證稱：「民國78年
      初上訴人中意新城公司在芙蓉區的建案，決定要購買，但
      因工作忙碌，所以委託我出面訂購。」「（上訴人）沒有
      出具委託書，只是口頭約定。」「（民國78年間上訴人寅
      ○○）大概二十歲。上訴人丑○○那時二十三歲。」（分
      見本院（一）卷第106頁、第107頁、第109頁）。惟上訴
      人丑○○係00年00月00日生；上訴人寅○○係00年0月00
      日生（分見原審（二）卷39頁；原審（一）卷35頁資料所
      載）。可見上訴人於78年初，尚未成年，工作竟較蘇建義
      更忙碌？更滋疑義。況蘇建義為其等之法定代理人，竟對
      尚未成年人決定要購屋投資之事實發生記憶錯誤，實難置
      信。蓋此乃異於一般經驗之事實，衡諸常情，殊難遺忘。
      由是觀之，蘇建義所為之證詞，不足採信。
（六）至系爭E1、E2棟房屋之起造人，雖於85年6月7日，由訴外
      人新城公司變更為上訴人，然系爭房屋起造人之變更，充
      其量僅得證明系爭房屋起造人由新城公司變更為上訴人，
      尚不足以據為證明上訴人有出資興建系爭房屋之事實。
（七）此外，上訴人始終不能提出其他證據，以證明系爭房屋確
      由上訴人所出資興建。故上訴人主張系爭房屋係由其所出
      資興建，而為其所有等情，實不足採信。
七、綜上所述，上訴人並不能舉證證明系爭房屋為其所出資興建
    ，即不能證明其為系爭房屋之所有權人。從而，上訴人依強
    制執行法第15條規定，請求原法院85年度執字第15008號強
    制執行事件，就系爭房屋所為之強制執行程序，應予撤銷，
    洵屬無據，不應准許。原審為上訴人敗訴之判決，並無不合
    。上訴意旨指摘原判決不當，求予廢棄改判，為無理由，應
    予駁回。
八、據上論結，本件上訴為無理由，依民事訴訟法第449條第1項
    、第78條、第463條、第385條第1項，判決如主文。
中　　華　　民　　國　　94　　年　　4 　　月　　20　　日
　　　　　　　　  民事第15庭 　審判長法　官  許正順
　　　　　　　　　　　　　　　       法　官  翁昭蓉
　　　　　　　　　　　　       　　　法　官  鍾任賜
正本係照原本作成。
如不服本判決，應於收受送達後20日內向本院提出上訴書狀，其
未表明上訴理由者，應於提出上訴後20日內向本院補提理由書狀
（均須按他造當事人之人數附繕本）上訴時應提出委任律師或具
有律師資格之人之委任狀；委任有律師資格者，另應附具律師資
格證書及釋明委任人與受任人有民事訴訟法第466條之一第一項
但書或第二項（詳附註）所定關係之釋明文書影本。
中　　華　　民　　國　　94　　年　　4 　　月　　21　　日
　　　　　　　　　　　　　　　 　　　書記官  王敬端
附註：
民事訴訟法第四百六十六條之一（第一項、第二項）：
對於第二審判決上訴，上訴人應委任律師為訴訟代理人。但上訴
人或其他法定代理人具有律師資格者，不在此限。
上訴人之配偶、三親等內之血親、二親等內之姻親，或上訴人為
法人、中央或地方機關時，其所屬專任人員具有律師資格並經法
院認為適當者，亦得為第三審訴訟代理人。
